臺灣臺中地方法院民事判決　　　　　　　　　　　九十年度訴字第二七三九號
　　原　　　告　　甲○○
　　被　　　告　　乙○○
右當事人間債務人異議之訴事件，本院判決如左：
　　主　　　文
本院九十年度執字第一三三三七號強制執行事件，就如附表所示之土地原告公同共有部分，
所為之強制執行程序應予撤銷。
訴訟費用由被告負擔。
　　事　　　實
甲、原告方面：
一、聲明：如主文第一項所示。
二、陳述：
　（一）緣被告以鈞院八十九年度票字第六四七號本票裁定為執行名義，聲請鈞院民事執行
　　　　處強制執行如附表所示之土地原告所公同共有之部分，經鈞院以九十年度執字第一
　　　　三三三七號強制執行事件查封在案。惟依票據法第一百二十條、第二十二條第一項
　　　　之規定「本票未載到期日者，視為見票即付」、「見票即付之本票，自發票日起算
　　　　，三年間不行使，因時效消滅」，而被告執有之前開本票裁定所示之本票（下系爭
　　　　本票）未載到期日，自民國（下同）八十六年四月二十八日之發票日起算三年，該
　　　　本票之權利即因時效而消滅。換言之系爭本票之權利至八十九年四月二十八日止即
　　　　已屆滿三年之消滅時效，然被告至九十年以後始聲請強制執行，原告自得拒絕給付
　　　　，是本件顯有執行名義成立後，有消滅或妨礙被告債權請求之事由發生，因此被告
　　　　已無權聲請查封拍賣原告之財產，爰依強制執行法第十四條第一項規定提出債務人
　　　　異議之訴，訴請撤銷上開強制執行程序。
　（二）依雙方所訂之契約書第二條約定，系爭本票係擔保之用，再依第三條「系爭本票除
　　　　了第一條之約定外，不得作為其他用途使用」，可見原告除非已有違約之情形，被
　　　　告自不得行使系爭本票債權，而原告所繼承之土地至今未為遺產分割，仍屬全體繼
　　　　承人公同共有狀態，依法被告即無可能要求原告辦理二分之土地之過戶，是原告既
　　　　無違約之情事，被告即無從行使系爭票之權利，是依強制執行法第十四條第二項之
　　　　規定，原告亦得提起本件債務人異議之訴。
　（三）按依民法第八百二十八條第二項規定，就公同共有物之處分應得全體共有人之同意
　　　　。原告個人並不能於取得繼承土地之同時即將其所取得土地之權利移轉予被告或與
　　　　被告保持公同共有或分別共有，此項契約顯係以不能之給付為契約之標的，依民法
　　　　第二百四十六條第一項之規定應屬無效。縱認該契約書第一條之約定於不能之情形
　　　　除去之後仍為有效，原告亦僅於取得繼承土地之分別共有人或單獨所有後，有處分
　　　　權時始負給付之義務。惟上開繼承土地尚為共有之狀態，是依契約第三條之規定，
　　　　被告自不得行使系爭本票之權利。
　（四）對於被告抗辯所為之陳述：
　　１、原告於鈞院八十九年度豐簡字第一九一號確認本票債權不存在之訴訟中，僅就系爭
　　　　本票之真正不爭執，但仍主張被告不得行使票據權利，顯見原告並未承認系爭本票
　　　　債權之存在。
　　２、原告至江代書處由於被告尚未到場，原告只是以閒卿之方式向江代書表示，被告要
　　　　向原告討一半之土地，之前有叫原告寫一張票，現在土地連別人的部分都遭查封，
　　　　被告要求原告到代書處講和解的事情等語云云。並非直接向被告表示承認債務之意
　　　　思。
　　３、退步言之，縱使原告至江代書談和解事宜，有涉及對雙方債務之承認，然充其量僅
　　　　能視為對原告「應過戶一半繼承所得土地給被告」之債務合意，亦非承認系爭本票
　　　　債務之意思。按依兩造所立之契約書第一、二、三條，可知原告真正對被告所負之
　　　　債務為將所繼承之土地之二分之一移轉給被告，至於系爭本票則為擔保之用，除原
　　　　告違約外，不得作為其他用途。是以系爭本票在原告發生違約之前，並無實際之債
　　　　務存在，然迄今原告並無違約之情事，是依江代書之到場所述，亦無法證明原告係
　　　　承認系爭本票債務之存在。
　　４、原告所遭查封土地之價值，縱使全部拍定，亦未必有新台幣（下同）五百六十萬元
　　　　，而依兩造所訂之契約書之約定，原告對被告所負之債務只是將繼承所得之土地一
　　　　半移轉給被告。
三、證據：提出八十九年度票字第六四七號本票裁定影本乙份、系爭本票影本乙份、本院九
　　十年度執字第一三三三七號查封登記函影本乙紙、契約書影本乙份（八十六年四月二十
　　八日）、繼承土地登記簿謄本各乙份為證。
乙、被告方面：
一、聲明：原告之訴駁回。
二、陳述：
　（一）原告就系爭本票債權曾於八十九年間以本票債權不存在為由，對被告提起確認本票
　　　　債權不存在之訴（鈞院八十九年度豐簡字第一九一號），於八十九年四月十七日該
　　　　案之審理中，曾對系爭本票真正不爭執，而承認該本票債權，而遭鈞院豐原簡易庭
　　　　判決敗訴確定。而按消滅時效因承認、起訴而中斷，且自中斷之事由終止時，重行
　　　　起算，民法第一百二十九條第一項第二、三款、第一百三十七條第一項，分別定有
　　　　明文。是系爭本票之債權，已因原告之承認（明示或默示）而重行起算，自無罹於
　　　　時效可言。
　（二）又於被告向鈞院聲請強制執行，經鈞院函囑台中縣豐原地政事務所就原告公同共有
　　　　不動產之權利查封登記後，約莫於九十年六月間，原告乃與被告協商，原告承諾願
　　　　提供遭查封之土地設定抵押權予被告，以擔保系爭本票五百六十萬元之債權，而請
　　　　求被告撤回本件之強制執行，兩造乃合意委由豐原市之江靜雙代書辦理。嗣因江代
　　　　書告知所欲提供擔保土地乃公同共有，尚未分割或單獨所有，無法設定抵押權，是
　　　　此事乃無疾而終。足見兩造曾於九十年六月間協商，而已對系爭本票債權之存在成
　　　　立承認之合意（明示或默示）。是依民法第一百四十四條第二項之規定，原告亦不
　　　　得以時效消滅為由而拒絕給付。
　（三）依證人江靜雙代書九十年十一月十二日到庭之證詞，足認兩造確有合意原告承認系
　　　　爭本票債務之存在。又原告於被告強制執行聲請前，曾要求土地公同共有人勿將伊
　　　　確定取得繼承權、協議分割土地為分別共有等情告知被告，並向其他公同共有人及
　　　　其等之配偶表示，伊無庸將土地過戶予被告，且向被告拒絕給付土地二分之一權利
　　　　等情，已有違約之情事。是原告已違反兩造於八十六年四月二十八日之所訂契約書
　　　　之內容，被告自得行使系爭本票之權利。
　（四）原告於九十年五、六月間，即被告為強制執行聲請前，曾要求土地公同共有人之一
　　　　張愛津勿將進行協議分割之事告知被告，並向另一公同共有人張愛隨及其配偶劉家
　　　　才表示伊無庸將其土地之二分之一過戶予被告，要過亦應由其他共有人過戶予被告
　　　　，而非由其分得之部分過戶予被告等語。嗣經被告得知上情後，乃向原告理論，詎
　　　　原告仍執上詞，而為拒絕給付之表示。是原以告辯稱伊未違約，被告尚不得行使系
　　　　爭票據之權利云云，尚有未符。
　（五）被告取得原告所簽發之系爭本票，乃兩造於八十六年四月二十八日約定，由被告協
　　　　助原告取得已故訴外人張進益之遺產，原告同意於取得繼承之土地同時，將其所有
　　　　二分之一移轉與被告，或與原告保持公同共有、分別共有。且為確保原告履行前揭
　　　　所示條件，原告乃簽發系爭本票以為擔保之用。是由前開兩造所訂之契約內容以觀
　　　　，核其性質原告應就系爭本票債務之履行負無過失之責任。惟原告與訴外人張愛蓮
　　　　等五人間請求確認對張進益之繼承權存在事件，經台灣高等法院台中分院於八十八
　　　　年一月二十五日以八十七年度家上更（一）字第三號判決原告勝訴，並經最高法院
　　　　駁回張愛蓮等五人之上訴人而確定，原告已確定繼承張進益之遺產，然迄今仍未依
　　　　前開契約第一條之約定履行，是被告行使系爭本票之權利，並無不合。
三、證據：提出本院八十九年度豐簡字第一九一號民事判決影本乙份、台灣高等法院台中分
　　院八十七年度家上更（一）字第三號民事判決影本乙份、最高法院八十八年度台上字第
　　二八一三號民事裁定影本乙份為證。並請求訊問證人江靜雙、張愛隨、張愛津、劉家才
　　。
丙、本院依職權調閱本院豐原簡易庭八十九年度豐簡字第一九一號民事卷及九十年度執字第
　　一三三三七號執行卷。
　　理　　　由
一、原告起訴主張：被告持有以伊為發票名義人面額五百六十萬元，發票日八十六年四月二
　　十八日，未載到期日之系爭本票，依票據法第一百十三條之規定，向本院聲請准予強制
　　執行之裁定，經本院於八十九年一月十八日，以八十九年度票字第六四七號裁定准許並
　　確定，被告嗣乃於九十年五月三十一日持上開裁定為執行名義，向本院民事執行處聲請
　　對被告所公同共有如附表所示之不動產強制執行在案，惟依票據法第一百二十條第二項
　　規定視為見票即付，另依同法第二十二條第一項之規定，見票即付之本票自發票日起算
　　三年間不行使因時效而消滅，系爭本票既係未載到期日且發票日為八十六年四月二十八
　　日，則至八十九年四月二十八日系爭本票之權利即罹於時效消滅，然被告竟遲於九十年
　　五月三十一日始聲請強制執行如附表所示被告所公同共有之財產，顯執行名義成立後有
　　請求權消滅之事由，爰依強制執行法第十四條第一項提起本件債務人異議之訴；又系爭
　　本票係為擔保履行八十六年四月二十日兩造所訂契約之債務而簽發，然原告迄今尚未單
　　獨取得繼承土地之所有權，自無從移轉二分之一繼承取得土地之所有權予被告，亦無從
　　與被告保持公同或分別共有，且原告亦無任何違約之事由，是被告尚不得行使系爭本票
　　上之權利；再者縱認被告得行使系爭本票之權利，然亦應以原告所繼承土地二分之一之
　　價值為限，而非系爭本票之面額五百六十萬元。被告則以原告曾於八十九年二月間向本
　　院提起確認系爭本票債權不存在之訴，是依民法第一百二十九條第一項第三款之規定，
　　自因起訴之事由而時效中斷；又原告於該案（即八十九年度豐簡字第一九一號）審理中
　　亦自認系爭本票之真正，是依同條第一項第二款之規定亦因承認而時效中斷；又於九十
　　年六月間原告於被告之住處及訴外人江靜雙代書處，亦以契約承認該系爭本票之債務，
　　是依民法第一百四十四條第二項之規定，亦因債務人之承認而不得再以時效抗辯而拒絕
　　給付；又原告簽發系爭本票既為擔保上開契約債務之履行，為獨立擔保契約，自不以可
　　歸責為必要，且原告於九十年間已辦理繼承登記，仍故意拒絕移轉二分之一予被告或與
　　被告保持共有，顯已有違約之情事，被告自可行使系爭本票之權利；且系爭本票既係擔
　　保上開契約債務之履行而簽發，則尚不以原契約債務所負責任之範圍為限等語，資以抗
　　辯。
二、查被告係持本院八十九度票字第六四七號確定裁定為執行名義，於九十年五月三十一日
　　向本院民事執行處，聲請對原告所公同共有之如表所示之不動產強制執行，而前開裁定
　　內容之本票係系爭本票乙情，業據兩造陳明，並經本院核閱本院九十年度執字第一三三
　　三七號民事執行卷無訛，堪可信為真實。而按執行名義成立後，如有消滅或妨礙債權人
　　請求之事由發生，債務人得於強制執行程序終結前，向執行法院對債權人提起異議之訴
　　。如以裁判為執行名義時，其為異議原因之事實發生在前訴訟言詞辯論終結後者，亦得
　　主張之。強制執行法第十四條第一項，定有明文。而所謂消滅債權人請求之事由，係指
　　可使執行名義所載請求之全部，或一部失其存在之事由而言，如清償、提存、抵銷、免
　　除、混同、解除條件成就、時效消滅、和解等是。是以本件應先審酌者係系爭本票之票
　　據權利是否罹於時效而消滅，如未消滅再予審究其他事由，先予敘明。
三、次按，消滅時效，因左列事由而中斷：一請求。二承認。三起訴。左列事項，與起訴有
　　同一效力：一依督促程序，聲請發支付命令。二聲請調解或提付仲裁。三申報和解債權
　　或破產債權。四告知訴訟。五開始執行行為或聲請強制執行。時效完成後，債務人得拒
　　絕給付。請求權已經時效消滅，債務人仍為履行之給付者，不得以不知時效為理由，請
　　求返還；其以契約承認該債務或提出擔保者亦同。又按所謂時效中斷者，係指時效完成
　　以前，因法定事由之發生，而使前此已進行之時效期間歸於無效，重行起算其期間之意
　　。查債務人之承認固為中斷時效之法定事由，惟其所謂承認係指債務人為認識他方請求
　　權存在之「單方觀念表示」而言，此與民法第一百四十四條第二項所定請求權已經時效
　　消滅，債務人之承認債務，須以「契約」為之者，顯不相同（最高法院八十年度台上字
　　第七八九號裁判要旨參照）。換言之，民法第一百二十九條第一項第二款所謂之承認，
　　解釋上應認為係指因時效完成而受利益之人（即請求權之相對人，或債務人）向請求權
　　人所為一切行為及表示，而足以認定其確知請求權存在之事實；且請求權人由該行為及
　　表示，得信賴債務人於合理之期間內，不致提出時效之抗辯。而民法第一百四十四條第
　　二項後段所稱之債務承認，須於消滅時效完成後，始得為之；消滅時效完成前，並無本
　　條項規定之適用。又承認之方式，並不以書面為必要，惟須係契約行為，即應經債權人
　　及債務人之合意（民法第一百五十三條第一項）。再按，本票未載到期日者，視為見票
　　即付；而票據上之權利，對本票發票人之權利，見票即付之本票自發票日起算，三年間
　　不行使，因時效而消滅。為票據法第一百二十條第二項、第二十二條第一項所明定。參
　　諸，本件系爭本票，係未載到期日，另票載之發票日係八十六年四月二十八日，此有卷
　　附之系爭本票影本可稽，且為兩造所不爭執。是依上揭規定，系爭本票自八十六年四月
　　二十八日起算三年，即至八十九年四月二十八日止，因不行使而對發票人（即原告）票
　　據權利時效消滅甚明。且依上開民法第一百二十九條第二項之規定以觀，並未包括聲請
　　本票裁定（即票據法第一百二十三條）之事由，是以本件被告雖於八十九年一月十八日
　　經院以八十九年度票字第六四七號民事裁定，就系爭本票金額准予強制執行。然此仍無
　　中斷時效之效力，次予敘明。再參酌，被告係於九十年五月三十一日始向本院民事執行
　　處聲請執行原告所公同共有如附表所示之不動產，亦如前述。是就形式以觀被告係於八
　　十九四月二十八日時效完成後始為符合民法第一百二十九條第二項第五款開始執行行為
　　或聲請強制執行為，則前開聲請強制執行為既係未於消滅時效完成前所為，即不生時效
　　中斷之效力。是以，本件次應審究者，即為原告於八十九年四月二十八日時效完成前所
　　無時效中斷之事由，而於前開時效完成後有無民法第一百四十四條第二項以契約承認債
　　務之行為。
四、次查，本院八十九年度豐簡字第一九一號確認本票債權不存在事件，係由本件原告為該
　　案之原告對本件被告（即該案之被告）以系爭本票係無效之本票為由，提起該件訴訟。
　　而衡諸，請求權時效中斷之基礎，在於權利人表明行使之意願並且行使其請求權。惟此
　　方式頗多，請求權中斷之原因亦隨之亦多。是以民法第一百二十九條乃列舉其方式。故
　　解釋該條所規定「起訴」之請求權中斷之事由，即須以出於請求權人行使權利之行為而
　　認定。然上開確認本票債權不存在事件，既係本件之原告（即請求權行使之相對人）人
　　提起之訴訟，而非本件被告（即請求權人）所提起之訴訟，自難認原告提起上開訴訟，
　　已符合民法第一百二十九條第一項第三款「起訴」之事由。是被告主張因原告提起上開
　　訴訟而敗訴，已生時效中斷之效力乙情，於法尚有未合。
五、再者，經本件核閱前開八十九年度豐簡字第一九一號確認本票債權不存在事件民事卷，
　　本件原告雖於該案八十九年四月十七日、五月一日審理中對於系爭本票之真正不爭執。
　　惟此充其量亦僅係原告對於系爭本票真正之承認，難以遽此而為原告對於系爭本票債務
　　之承認。而按諸前開說明，尚難依此而認原告於該案審理中為上述之承認，即符民法第
　　一百二十九條第一項第二款之「承認」。是被告稱原告前揭之行為，已生時效中斷之效
　　力，亦不足採。末查，證人江靜雙於九十年十一月十二日本院審理中稱：「這件事情我
　　（指證人）知道，九十年六月下旬原告來我事物所，原告說他（指原告）的土地要設定
　　抵押權給被告，他說土地有假扣押，她要與被告和解，他說她有欠被告票款，要被告塗
　　銷假扣押，土地要分割之後再把利益給被告，我只知道他來說有欠被告一筆債務未還，
　　然後三點左右被告就來，我說公同共有土地要全體共有人同意才行設定抵押，目前不能
　　由原告一個人來設定抵押權，後他們就回去了。」等語。參以，被告於該日之審理中亦
　　稱：
　　「那天我（指被告）有與原告約要去代書那裡，我要他給我壹個擔保，我要他（指原告
　　）設定給我，我說到江代書那裡我們都認識江代書，我們約定三點，我去代書說原告講
　　的不清楚，我就告訴代書情形，原告在那裡有向江代書說要辦設定，我沒有聽到原告說
　　何，這是江代書告訴我這件事的，我去時原告就沒有講什麼了。」等語。
　　是以，兩造於九十年六月在江靜雙代書處，縱有碰面亦無直接之對話乙情，要可認定。
　　故兩造間就系爭本票債務，於八十九年四月二十八日時效完成後，債務人（即原告）並
　　無明示以契約對債權人（即被告）承認該債務之存在之事實甚明。又衡諸，證人江靜雙
　　於前開審理中之陳述，縱認屬真，亦僅係原告單方對於江靜雙有關系爭本票債務、設定
　　抵押權為和解方式之陳述，難以遽此而認兩造間就系爭本票債務有默示合意之存在。此
　　由前開兩造於江靜雙代書處，無任何直接之對話，益證此情。是依前揭說明，亦無證據
　　足以認定原告之行為，有何符合民法第一百四十四條第二項「以契約承認該債務」之事
　　實。另被告主張於九十年六月間原告於被告之住處與以契約承認系爭本票之債務乙事，
　　亦未提出任何證據以實其說，而供本院審酌。故被告主張原告於時效完成後不得行使時
　　效之抗辯，亦無足採。
六、綜上所述，請求權利人即被告既無從提出證據，足以認定原告於前開八十九年四月二十
　　八日前有何「承認」系爭本票債務之行為，於時效完成後亦未能舉證被告就系爭本票債
　　務已以「契約承認」（民事訴訟法第二百七十七條參照）。是依首揭說明，本件被告對
　　原告之系爭本票之請求權，已因時效完成而消滅，自已符合強制執行法第十四條第一項
　　所謂消滅債權人請求之事由。從而，原告之主張於法尚屬有據，爰為判決如主文第一項
　　所示。
七、本件原告之請求既為有理由，則原告其他有關系爭本票權利被告得否行使，有無違約之
　　情事，甚而系爭本票權利行使之範圍等，本院即勿庸再予以審酌，併予敘明。
八、據上論結，本件原告之訴為有理由，依民事訴訟法第七十八條，判決如主文。
中　　　　華　　　　民　　　　國　 九十一　 年　　　四　　　 月　　 十七　　　日
　　　　　　　　　　　　　　　　　　　　　臺灣臺中地方法院民事第四庭
~B法　　　官　陳添喜
右為正本係照原本作成
如對本判決上訴須於判決送達後廿日內向本院提出上訴狀
中　　　　華　　　　民　　　　國　 九十一　 年　　　四　　　 月　　 十八　　　日
~B法院書記官
